臺灣高雄少年及家事法院民事判決
109年度家繼訴字第108號
原      告  柳戴秀藝

訴訟代理人  田杰弘律師
被      告  柳姬香  

訴訟代理人  黃敏哲律師
被      告  柳孟淑  

訴訟代理人  林宜儒律師
被      告  柳禎祥  

上列當事人間請求分割遺產等事件，本院於民國111年3月28日言
詞辯論終結，判決如下：
    主      文
原告之訴及假執行之聲請均駁回。
訴訟費用由原告負擔。
    事實及理由
壹、原告起訴主張略以：原告丁○○○與訴外人即被繼承人柳忠興
    結婚後，並未約定夫妻財產制，兩人婚後育有一子二女即被
    告丙○○、乙○○、甲○○。嗣被繼承人於民國107年4月13日死亡
    ，兩造均為第一順位法定繼承人，應繼分各為四分之一。又
    被繼承人生前於84年間，因被告乙○○當時為合作金庫商業銀
    行（下稱合作金庫）員工的身分，由其申辦貸款之條件及利
    率較為便宜，及被繼承人生前曾因稅金問題遭強制執行，為
    避免名下財產遭執行，遂由被繼承人向訴外人庚○○出資購買
    如附表一編號1、2所示之房屋、土地（下稱系爭房地），價
    款均由被繼承人以向被告乙○○借用之帳戶支付，被繼承人並
    以系爭房地向合作金庫辦理貸款，貸得之款項則由被繼承人
    另行活用，貸款均由被繼承人償還，但系爭房地則借名登記
    於被告乙○○名下，後於88年間，由被告乙○○、甲○○居住迄今
    。被繼承人死亡後，該借名登記契約關係類推民法第550 條
    規定，業已當然終止，原告爰依據民法第179條、類推適用
    同法第550條規定，請求被告乙○○應將系爭房地返還予全體
    繼承人公同共有，並依照同法第1138條、第1141條前段、第
    1151條、第1164條之分割遺產規定，按上開兩造應繼分比例
    分割為分別共有。又系爭房地為被繼承人之婚後財產，價額
    為新臺幣（下同）6,312,200元，因原告無婚後財產，依據
    同法第1030條之1關於夫妻剩餘財產分配請求權、第273條第
    1項之規定，請求被告3人於繼承被繼承人遺產之範圍內，應
    連帶給付原告與被繼承人間夫妻剩餘財產差額之半數即3,15
    6,100元【計算式：（6,312,200-0)/2=31,561,00元】等語
    。聲明：㈠被告乙○○應將附表一編號1、2所示之不動產移轉
    登記予兩造公同共有。㈡兩造就被繼承人柳忠興所遺之如附
    表一編號1、2所示遺產准予分割，分割方法如附表二分割方
    法欄所示。㈢被告乙○○、甲○○、丙○○應於繼承被繼承人柳忠
    興範圍内連帶給付原告丁○○○3,156,100元，及自起訴狀送達
    之日起至清償日止，按年息百分之5計算之利息。㈣聲明第三
    項部分，原告願供擔保，請求准予假執行。
貳、被告分別答辯如下：
一、被告乙○○部分略以：其在婚後甫生下女兒第二年即遭遇喪偶
    之變故，並萌生自夫家獨立出來買屋之念頭，被繼承人為協
    助完成心願，不僅幫忙尋屋、看屋，甚至於其因工作關係不
    及請假時，出面與出賣人簽約，並贈與部分買賣價款，餘額
    仍由其貸款（原500萬及增貸100萬），由其獨力負擔，系爭
    房地登記於其名下，非被繼承人與其之間有「借名登記」之
    法律關係，且系爭房地之所有權狀係其保管，並由其完全支
    配、管理、使用及處分，係其自有之財產，非被繼承人借名
    登記之財產，並非被繼承人之遺產。原告主張系爭房地為被
    繼承人之遺產，與原告在被繼承人過世後，向國稅局申報以
    及國稅局事後認定核定結果不符等語置辯。並聲明：原告之
    訴駁回。如受不利益判決，願供擔保請准宣告免為假執行。
二、被告甲○○、丙○○部分略以：均同意原告之主張。而被告甲○○
    另補充陳述，稱被繼承人於84年間5月間，為投資目的購置
    系爭房地，並為辦理貸款緣故而將系爭房地借名登記於被告
    乙○○名下，且其與被告乙○○於88年間先後遷入於系爭房地，
    迄今已二十餘年，惟被繼承人過世後，被告乙○○卻欲獨占系
    爭房地，並逼迫被告甲○○母子搬離系爭房地等語。
參、兩造不爭執事項（見本院卷二第391頁，並酌予文字調整）
    ：
一、被繼承人柳忠興於107 年4 月13日死亡，合法之繼承人為兩
    造，遺產應繼分各為四分之一。
二、兩造間均同意被繼承人柳忠興所遺留之機車車牌號碼000-00
    0 之遺產，暫不予分割，除該輛機車之外，兩造間未有任何
    之遺產分割協議，亦無不分割遺產之約定。
三、系爭房地於被繼承人死亡時之登記名義人為被告乙○○。
四、系爭房屋、土地之價值分別為5,814,000 元及498,200元。
五、本件原告與被繼承人柳忠興間並無民法第1030條之1 第2 項
    之事由。
六、本件原告與柳忠興均無婚後債務。
七、被告甲○○及丙○○均同意由原告單獨起訴請求如訴之聲明第一
    項（即被告乙○○應將附表一所示之系爭房地移轉登記與兩造
    公同共有）。
肆、本件爭點（見本院卷二第393頁，並酌予文字調整）：
一、系爭房地，是否為被繼承人於84年間借名登記與被告乙○○？
    系爭房地是否為被繼承人柳忠興之遺產？
二、如是，原告依據借名登記之法律關係，請求被告乙○○應返還
    系爭房地與繼承人全體，並依照應繼分比例分割為分別共有
    ，有無理由？
三、原告向被告乙○○、甲○○、丙○○請求連帶給付夫妻剩餘財產分
    配之差額，即於繼承被繼承人柳忠興之遺產範圍內，連帶給
    付原告被繼承人柳忠興遺產之1/2，共3,156,100 元及假執
    行宣告，有無理由？
伍、得心證之理由：
一、查本件被繼承人除上開兩造均不爭執之機車，及（兩造有爭
    執之）系爭房地外，並無其他遺產一節，除兩造均不爭執外
    ，並有被繼承人之遺產稅不計入遺產總額證明書、遺產稅申
    報書等件為證（見本院卷一第87至91頁）。是本件應先審究
    者，即為上述爭執事項一。蓋倘系爭房地確為被告乙○○所有
    ，而非被繼承人所有，而生前借名登記於被告乙○○名下，則
    原告訴請被告乙○○返還系爭房地與全體繼承人公同共有即屬
    無據，從而被繼承人並無遺產可由兩造繼承、分割，原告亦
    無夫妻剩餘財產請求權可資行使。按所謂借名登記契約，乃
    當事人約定，一方（借名者）經他方（出名者）同意，而就
    屬於一方現在或將來之財產，以他方之名義，登記為所有人
    或其他權利人之契約，是出名人與借名者間應有借名登記之
    意思表示合致，始能成立借名登記契約。而不動產登記當事
    人名義之原因原屬多端，主張借名登記者，應就該借名登記
    之事實負舉證責任（最高法院110年度台上字第528號判決參
    照）。又父母子女間實屬至親，金錢往來原因在所多有，基
    於上開說明，主張借名登記者，就出名者、借名者間確有上
    述「借名登記之意思表示合致」一節負舉證責任時，自無從
    僅以資金之來源，作為有意思表示合致之（間接）證據，而
    仍應提出其他事證，如不動產之權狀、稅捐、水電費用之單
    據、使用收益情形等。蓋縱令父母果有負擔部份（乃至於全
    部）財產之價金，然父母子女間除借名登記契約外，仍有可
    能成立贈與、使用借貸等諸多有名、無名契約關係。
二、原告就系爭房地主張係被繼承人於84年間與被告乙○○成立借
    名登記契約，並提出（按：以下所提文書，如未特別註明者
    ，均為影本）被繼承人與訴外人庚○○之買賣合約書（下稱私
    契）、與訴外人戊○○之委任代理銷售契約書（按：此部份被
    告乙○○原爭執其真正，見本院卷一第243頁，然原告就此已
    聲請證人戊○○到庭證述【詳後】，被告乙○○其後並未再就此
    為爭執。是形式上真正應可認定）、被告乙○○之合庫存摺內
    頁、契稅繳款書、系爭房地買賣所有權移轉契約書（下稱公
    契）、房屋稅繳款書、電信費收據、代書費用收據，及兩造
    間於107年5月13日、108年10月31日之會議錄音、譯文、對
    話紀錄等件為證，並聲請傳喚證人（詳後述）到庭證述，被
    告丙○○、甲○○除均同意原告之主張外，並分別陳述如上。被
    告乙○○則以上詞置辯。
三、首先，原告提出之私契、契稅繳款書、公契、房屋稅繳款書
    、電信費收據、代書費用收據等件（見本院卷一第213至224
    、293至303頁），尚無從作為認定有上開借名登記合意存在
    之證據。蓋原告提出之繳費單據，均為片段、少數年份（房
    屋稅為85至87年，電信費為84年），且無從證明實際繳費者
    為何人，而原告又未能提出任何實際繳納費用之人確為被繼
    承人之證據；又衡以被繼承人與被告乙○○為父女至親，由一
    方代他方繳納某年或某筆稅捐、生活費用，與社會一般常情
    並無違背。至公契、私契於辦理所有權移轉登記完畢後，未
    親自保管，甚至遺失、丟棄等，均與常情無違，蓋系爭房地
    所有權移轉完畢後，倘有交易、證明等權利上主張之需求，
    僅須提出登記資料、所有權狀即可。況本件系爭房地之債權
    契約及物權移轉登記均發生於二十餘年前，本難以系爭房地
    之契約（公契、私契）係由何人保管，認定有無借名登記契
    約存在，又縱使公契與私契名義人不同，依據上開實務見解
    及說明，當事人間安排契約名義人之原因原屬多端，而父母
    子女間實屬至親，金錢往來原因亦在所多有，自無從以公契
    、私契名義人不同，即認定被繼承人與被告乙○○間已有借名
    登記契約存在（蓋此時兩造間仍可能成立其他之有名/無名
    契約等法律關係，而非必定只能如原告主張，成立借名登記
    契約，就此本應由原告舉證證明之）。此外，被告乙○○就此
    亦提出系爭房地權狀、房屋稅（92、97、100、101、106、1
    08、109年）、地價稅（94至96、98、100、101、106、107
    年）繳稅單件等為證（見本院卷一第325至335頁），故原告
    提出之此部份證據，實無從單獨或與其他證據綜合評價，而
    作為對其有利之認定。
四、至原告雖聲請證人己○○（按：被告丙○○之配偶）、戊○○到庭
    ，欲證明柳忠興與被告乙○○間於84年間確有就系爭房地成立
    借名登記契約。其等分別具結證稱略以：
  ㈠證人己○○證稱略以：我與丙○○於83年11月24日結婚，婚後一
    直都住在高雄市○○區○○路00號那邊，跟被繼承人與原告同住
    ，還有被告乙○○。柳忠興的錢是由我大姑乙○○管理。柳忠興
    要處理錢，是請乙○○代為處理，因為她在銀行上班要做業績
    ，要柳忠興，要我們都要開戶。我們作工程，現金、支票都
    交給大姑乙○○，公司要領錢都是經過她，她領錢比較方便。
    柳忠興購買系爭房地的情形，是我83年嫁過來之後，有聽柳
    忠興說要買房產登記在乙○○名下，因為她在銀行上班，貸款
    利息比較低，用她名字貸款。要買之前就有討論，大家吃飯
    都有在講，目的是要賣的。買系爭房地的時間大概年中，那
    時我懷孕。簽約是在家裡簽的，大家都有看到，但不記得當
    時在場的人。簽約對象我不確定是不是信義房屋，是柳忠興
    出面簽約的，當時我是經過看到，沒有全程在場。沒有（改
    稱：有）有看過合約，是事後因為糾紛，從保險箱裡拿出來
    的時候看過的。還貸款就是乙○○拿我們支票兌現進去，印章
    什麼都她在管，但不清楚用途，細節我不清楚。就我認知實
    際上系爭房地所有權人是柳忠興。柳忠興買了系爭房地之後
    ，有叫我跟丙○○搬進去，丙○○是獨子，為了要孝順父母，就
    沒有搬進去，房子就空在那邊。之後87年的時候有要賣，但
    價錢不合就沒有賣掉，那時我懷第二胎。當時柳忠興有簽委
    任銷售契約書（按：原證7，本院卷一第225至228頁），這
    是從柳忠興的保險箱拿出來的，是要委託房仲賣房子的契約
    。後來沒有售出，因為價錢太低賣不出去，我們是高價買的
    ，後來甲○○剛好離婚，柳忠興就讓她搬進去，之後乙○○也跟
    著搬進去。柳忠興過世之後，我聽丙○○說，柳忠興往生之前
    ，有在提起系爭房地，乙○○都沒有回應。柳忠興過世之後，
    原告有叫乙○○出來講，可是我大姑都不出來講。後來在107
    年5月13日，原告有出來講系爭房地的事，這是丙○○事後跟
    我說的等語（見本院卷二第15至37頁）。
　㈡證人戊○○證稱略以：我有看過法官提示給我的這份委任代理
    銷售契約書（按：原證7），我當時在富邦房屋任職，工作
    內容是銷售房屋，這份契約書的乙方是我本人所簽，簽約時
    間照合約上的記載，是87年8月2日，內容當然是真的，但我
    不記得跟我簽約的，是不是合約上的柳忠興，也不記得服務
    費是誰支付，我是按照契約書去看的，這是二十幾年的事情
    了，我接觸的客人又那麼多。我不記得在簽立本件契約書時
    ，在富邦房屋做了多久，但富邦房屋是我第二間房地產公司
    ，已經有從事過一段時間的房地產買賣業務，那時候我的職
    位是副理還是經理。契約上委任人記載的是柳忠興，但契約
    第壹條關於不動產的標示、項目、所有權人均記載為乙○○，
    是這個合約不完整，還有另外一張委任書。如果委任人不是
    所有權人，公司本來就有印一份叫做委任書的文件，都是公
    司的制式格式。因為所有權人跟委任人不相同，當然要有委
    任書。這個雖然我二十幾年沒有做買賣房屋的業務，我還是
    記得，我不可能讓不是所有權人的人來委託公司來買賣房子
    ，所以我們一定會請他另外再寫一份委任書，夾在原本的契
    約書裡面。依照公司的職前訓練，如果這份契約我沒有拿委
    任書回去，公司會請我再補一份委任書，才能把這個案子拿
    到公司賣，如果委任人沒有辦法出具自己是所有權人或是有
    經過所有權人委託的人的證明文件，公司絕對不可能會與該
    委任人簽立代銷契約書，因為這樣是違法的事情。而委任人
    提出經所有權人委託的委託書時，按照公司的規定，因為房
    子要代銷，我們都會調謄本。買賣不動產是一件牽扯比較多
    ，如果問題比較多的房子我們不會去接，常理上買賣房子期
    間也不是一、兩天，委託的時間蠻長的，我們跟屋主的接觸
    也不難發覺，我們會去了解。我們會比較希望跟所有權人本
    人簽約，如果不是跟本人簽約，也會去瞭解原因，所有權人
    是否有真意要去賣房子，這涉及產權，是我們都會去做的事
    情。在我的從業生涯過程，如果委任人跟我說「他不是所有
    權人，但是他借名登記於子女名下，委託我賣房子」這種話
    ，我就會覺得這房子很大的問題，我不會去跟他處理。這個
    案子我都忘記了。我剛剛回答的都是基本常識，及我從事仲
    介的業界規範及規定等語（見本院卷二第325至339頁）。
  ㈢而證人己○○雖證述上述被繼承人、被告乙○○間，有借名
　　登記約定等語，然由其於證述時，關於詢問到有關兩造討論
　　關於購買系爭房地之目的、登記在乙○○名下之原因、為何
　　不以乙○○名義簽訂私契等問題，均能證述明確，然於本院
　　進一步詢問如「乙○○是否有提到如果今天貸款付不出來怎
　　麼處理？」、「你剛剛說是因為乙○○在銀行上班利息比較
　　低，所以用她名字貸款，今天貸款付不出來，銀行不是找貸
　　款名義人嗎？」等問題時，證人己○○即未能針對問題回答
　　，而證稱「貸款不是她付的，是柳忠興付的」、「不知道」
　　等語（見本院卷二第21頁），佐以本件系爭房地之購買時點
　　全體被告均已近（逾）30歲，衡情當已有相當之社會經驗、
　　被繼承人係從事工程事務之工作，及被告乙○○任職合作金
　　庫等客觀情狀，縱令本件因兩造因為父母子女之至親，仍難
　　想像具有相當社會、交易經驗之雙方，會於討論購入系爭房
　　地時，全然未討論貸款償還方面問題。蓋本件倘如原告所主
　　張，被繼承人購買系爭房地原係為投資、日後出售之用，因
　　貸款利率，及名下不能有財產以免遭執行等因素，而須由身
　　為子女之被告乙○○出名，則縱令雙方因此一至親關係而未
　　簽立書面或要求擔保，而雙方卻在全未討論有關風險問題之
    情況下，能使負擔系爭房地出名衍生之貸款、稅捐等不利益
    ，僅由成年子女中之一全部承受，顯與常情有違。再者，依
    原告主張及證人己○○所述，原告及被告丙○○、甲○○於84年間
    ，即已知悉被繼承人與被告乙○○間，就系爭房地有借名登記
    之合意。果真如此，於被繼承人過世，申報遺產稅時，自得
    主張被繼承人有對被告乙○○之系爭房地借名登記返還請求權
    ，而為全體繼承人所繼承。蓋衡以被繼承人除上開兩造合意
    不予分割之機車外，別無其他遺產，已如上述，被繼承人過
    世時之遺產狀況尚屬單純，原告或被告丙○○、甲○○本得輕易
    地於申報遺產稅時，即將系爭房地（之借名登記返還請求權
    ）列為遺產申報，而無疏漏、遺忘之可能性。然依被繼承人
    之上開遺產稅申報書、遺產稅不記入遺產總額證明書等文書
    之記載，原告就此全然未為任何主張，由此亦可佐證原告、
    被告丙○○、甲○○是否於84年間，知悉被繼承人與被告乙○○間
    就系爭房地存有借名登記合意，顯有可疑之處。從而，證人
    己○○證述既有上述可疑之處，參以其與兩造間之親疏關係，
    其證述似難謂無偏頗之虞，而難作為對原告有利之認定。至
    證人戊○○之證述既已經具結擔保其真實性，其與兩造間又無
    特殊親誼仇怨，證述內容之形式上亦未有何違背常情或前後
    矛盾之處，並經提示上開文書供其確認，其證詞應足採信。
    就其證述內容，關於系爭房地之委任過程已因時間久遠不復
    記憶，然關於當時任職時之一般交易過程，證人戊○○既已明
    確證稱倘如類似本件之「登記名義人」與「簽立委售契約之
    人」不同之情形時，必定會要求簽約之人檢附、書立委任書
    ，且於此類情形，亦會向登記名義人了解狀況，而此情與法
    律、交易常情並無違背。則依證人戊○○上開證述，尚無從以
    原告所提此一委售契約上，簽名之兩造為被繼承人、證人戊○○，即認足以證明被繼承人與被告乙○○間確有借名登記關係
    存在。
五、原告雖又主張，依據系爭房地之價款係由被繼承人繳納，及
　　兩造間於107年5月13日、108年10月31日之會議錄音（譯文
　　）、LINE對話紀錄翻拍畫面等事證，足以證明系爭房地之價
    款係由被繼承人繳納，從而綜合上述三、四等事證，被繼承
    人與被告乙○○間，確有借名登記契約存在云云。然上開三、
    四之事證、證人證述尚無足以證明被繼承人與被告乙○○間就
    系爭房地存有借名登記契約，已如上述外；此部份之事證亦
    無從證明系爭房地之價款係均由被繼承人繳納，自亦無從與
    上述三、四之或存有瑕疵，或不足以證明原告主張之「系爭
    房地所有權之交易、證明文件、稅捐均由被繼承人持有或負
    擔」之間接事實、證據綜合評價，而認定被繼承人與被告乙○○間，就系爭房地存有借名登記契約。以下即逐一分述：
　㈠依私契之所記載之系爭房地價款付款時點，係分別於84年5月
    17日（支票70萬、現金34萬）、5月22日（支票104萬）、6
    月13日（支票103萬）、7月5日（支票525萬）、7月7日（支
    票110萬、60萬、現金30萬）支付與賣方。又被告乙○○曾以
    系爭房地為擔保，於84年7月5日向合作金庫前金分行貸款50
    0萬元，於85年3月26日以票據清償300萬元（70萬、100萬、
    130萬），剩餘200萬元於86年7月17日移管至同行三民分行
    ，然相關傳票均已銷毀等情，有私契、合作金庫函在卷足參
    （見本院卷一第219頁、卷二第51至55頁）。
　㈡原告雖主張被繼承人生前就系爭房地出資情形，係如上述私
    契之記載（見本院卷一第206至207頁），並係由被繼承人實
    際使用之乙○○合作金庫0000000000000號帳戶（下稱100帳戶
    ）、0000000000000號帳戶（下稱387帳戶）提款支付及清償
    貸款，並以被告乙○○當時收入僅1、2萬元，及提出之387帳
    戶存摺內頁上有「爹地剩（領、的）OOO元」等為證。然上
    開私契並未載明支票之來源、現金之實際交付者，被告乙○○
    並否認原告上開主張，而抗辯上開5月22日之支票104萬、6
    月13日之支票103萬、7月5日之525萬、7月7日之支票60萬均
    係由其分別自其100帳戶、387帳戶提款後，向合作金庫申請
    開立支票而支付系爭房地價款；系爭房地之貸款並係由其帳
    戶扣款，其中85年3月26日之100萬、130萬元支票並係由其
    公公黃石豹提供等語（見本院卷一第249頁、卷二第115頁）
    。是兩造間就私契上記載之價款、貸款係由何人給付一節，
    除84年5月17日之104萬未據被告乙○○爭執外，其餘部份兩造
    均有爭執。
　㈢本院審酌原告雖主張如上，而認系爭房地之價款確係由被繼
    承人支付云云。然當事人主張有利於己之事實者，就其事實
    有舉證之責任，此依家事事件法第51條準用民事訴訟法第27
    7條前段自明。況社會交易活動上，使用自己之帳戶，究為
    常態事實，則原告既主張此一有利於己之變態事實，則自應
    先就100帳戶、387帳戶為被繼承人生前實際使用一節，負舉
    證責任。而原告就此僅以「被告乙○○收入不高」、「387帳
    戶存摺上有被告乙○○書寫上開文字」，為其舉證。就前者言
    ，原告就此並未舉出任何證據以實其說，況縱令被告乙○○當
    時每月薪資確實僅如其所言，亦無從以此推論帳戶內進出之
    金額即均為被繼承人之交易、上開帳戶確由被繼承人實際支
    配、使用（白話版：「甲收入不高，帳戶內不可能有這麼多
    錢進出」這個事實即便成立，也沒辦法推論出「所以甲帳戶
    內的進出的錢就一定（只能）是乙的」或「甲帳戶一定（只
    能）是乙在用」）；就後者言，原告提出的387帳戶存摺內
    頁，固有於特定行數之金額旁，載明「爹地剩（領、的）」
    等字樣（見本院卷一第287至291頁），然亦有其他行數載明
    「領保費」、「二姑借繳勞保費」、「績效」、「大姑借」
    、「房屋保費」等字樣（尚有其他字樣，但字跡模糊，故從
    略），倘果如原告所主張，上開帳戶確均係由被繼承人所借
    用而實際支配，又何須在其上分別載明多筆顯然為不同人之
    不同用途、進出項目之字樣？又為何必定是被繼承人所使用
    ，而不是其他人？是由上開字樣，至多應僅得證明被告乙○○
    之上開387帳戶內，確有「部份」款項之金額進出係被繼承
    人所支配之金錢，然難以證明被告乙○○之上開2帳戶實際上
    均由被繼承人使用。此由上開原告聲請之證人己○○之證述中
    ，關於被繼承人公司之金錢存取均係透過被告乙○○部份，亦
    可加以佐證。又，原告提出之387帳戶存摺僅有3頁交易明細
    ，第3頁最後1行之84年10月26日之交易紀錄並載明「轉籍移
    出」（見本院卷一第291頁），足見387帳戶係使用至該日止
    ，則就常情言，一般人當無繼續保留是類存摺之必要。是原
    告另以387帳戶存摺由被繼承人保管，主張該帳戶為被繼承
    人實際使用云云，亦無足採。
　㈣至系爭房地貸款係由何人還款一節，原告未能舉證證明上開
    帳戶確係均由被繼承人實際使用，亦無從證明貸款全係由被
    繼承人償還；而被告乙○○部份，其僅就主張其中85年3月26
    日之100萬、130萬元支票係由其支付一節，提出臺灣銀行前
    鎮分行支票票號FF0000000（面額100萬元）、FF0000000（
    面額130萬元）之支票2紙為證，而系爭房地於84年7月5日供
    擔保而貸款之500萬元其中之230萬元，確係由上開2張支票
    所清償等情，則業據本院向該行、合作金庫前金分行函詢明
    確，有函文及檢附交易資料、支票翻拍影本在卷足參（見本
    院卷二第51至55、187至191、193至205頁），足證被告乙○○
    此部份陳述實在。
　㈤則綜合兩造上開陳述及事證，本件系爭房地之價款、貸款並
    非由被繼承人或被告乙○○其中一人全部支付、使用，兩造各
    自主張全部價金、貸款均由其全部支出、清償云云，均不足
    採。蓋就價款部份，除84年5月17日之104萬部份為兩造所不
    爭執，而得認定係被繼承人所支出外，其餘部份兩造既均有
    爭執，然均無從提出係由被繼承人或被告乙○○支出之事證。
    蓋自論理法則上而言，無從僅以「有自特定帳戶提領」此一
    行為，即推論出「以此一『提領後之現金』申請支票，而為上
    開私契上之給付貨款行為」；另「爹地剩」等字樣，並不能
    認定上開100帳戶、387帳戶均係被繼承人所實際支配、使用
    ，至多僅能認定該筆款項係被繼承人提領、支付，亦無從推
    論到系爭房地之「全部價款」均係由被繼承人所支出。就系
    爭房地貨款部份，除上開被告乙○○已證明係由其清償之230
    萬元外，其餘部份兩造均未能舉證證明係由被繼承人或被告
    乙○○加以清償，是自無從為對各自有利之認定。從而，依照
    上述㈠至㈣之事證，至多僅得認定：1.被繼承人、被告乙○○均
    有支付系爭房地之價款、貸款，並非由一方單獨負擔全部。
    2.被告乙○○上開100帳戶、387帳戶除自己之資金外，並有部
    份被繼承人之資金進出。則依據此部份認定之間接事實，被
    繼承人、被告乙○○既均有負擔部份系爭房地之價金（貸款）
    ，其等之內部關係，顯然無從以價金之支出加以認定，在無
    法認定系爭房地於其等內部間之約定為何之情形下，自無從
    認定有借名登記關係存在。
　㈥從而，原告雖另提出107年5月13日、108年10月31日兩次兩造
    間之對話紀錄，主張被告乙○○於對話中，對於原告要求將系
    爭房地與被告甲○○平分，並未明確拒絕，亦未否認系爭房地
    為被繼承人之遺產、且要拿400萬出來處理遺產分割事宜，
    從而足以佐證被繼承人與被告乙○○間確有就系爭房地達成借
    名登記之合意云云。然由本院前段「㈤」部份認定之事實，
    被繼承人與被告乙○○既均有支出部份系爭房地之價款（貸款
    ），則被告乙○○縱令有如原告或被告甲○○所稱，於107年5月
    13日有「你如果要說分兩份我會同意，你分三份我真的不同
    意」、「我們現在這樣住不是好好的嗎」、「錢說要給我，
    要分期付款給我嗎？分期付款如果我要，我拿一整筆的」、
    「我在繳的時候，都沒有煩惱我可不可以繳的過，現在繳完
    了才叫我分」等語（見本院卷一第307至310頁。按：於兩造
    間本次對話中，被告乙○○亦有稱「從頭到尾都是我繳的，我
    不曾拿過爸爸的錢繳，從頭到尾都從我的帳戶繳錢」等語，
    見本院卷一第312頁，是原告稱被告乙○○並未否認云云，顯
    與此部份證據有違）；於108年10月31日有「我先跟你說，
    我爸貸款首先是400萬的頭期款」、「先拿4百萬其他貸款都
    是我繳的，現在反咬我說我拿我爸的錢在繳貸款」、「我就
    說要拿400萬出來處理他們不要，他們就要跟我要這棟房子
    的三分之一」、「4百萬4個人分不是1個人分」、「我爸先
    拿頭期款4百，後來就是我貸款嘛，那我公公走的時候，有
    賣土地，他有給我2、3百萬，我那2、3百萬我就那個付了一
    部分的貸款，他們不相信說，我拿我爸爸的錢」、「我先生
    那時候車禍走掉的時候，對方有賠錢，我不能拿那些錢來繳
    放款嗎」等語（見本院卷二第141至151頁）等語，亦與上述
    經本院認定，被繼承人就系爭房地有支出部份費用等事實相
    符，被告乙○○基此，而曾表示願意支付400萬或一定金額與
    其他繼承人尋求妥協、共識，與常情並無不符，尚難以此認
    定原告所主張之上述事實。
　㈦至被告甲○○另提出其於88年間即居住於系爭房地之事實，與
    被告乙○○之LINE對話紀錄，主張系爭房地係被繼承人貸款購
    買、被告乙○○不否認系爭房地係被繼承人之遺產云云。然基
    於同上說明，被告乙○○縱令有於LINE對話對被告甲○○稱「當
    初貸了600後爸又增貸了100」、「到時單據拿出來扣掉爸的
    發完你給我滾出去」等語（見本院卷一第373、377頁），然
    被繼承人、被告乙○○既均有支出購買系爭房地之費用，已經
    本院認定如上，則被告乙○○為此部份陳述，及被告甲○○陳稱
    因被繼承人照顧，而能居住於系爭房地，即與常情無違，尚
    無從以此證明系爭房地係借名登記於被告乙○○名下。
六、綜上所述，本件系爭房地之私契、所有權狀分持於原告、被
    告乙○○處，兩造並各持有部份之稅捐單據；證人己○○之證述
    存有上述瑕疵，而有偏頗之虞，證人戊○○之證述則無從證明
    系爭房地何以會簽立上開代銷契約，亦無從證明被繼承人與
    被告乙○○間之關係；至購買系爭房地之價金來源，本院認定
    被繼承人與被告乙○○均有支出部份，而原告未能就此進一步
    舉證以實其說，即在被繼承人與被告乙○○均有支出價金之情
    形下，何以有借名登記關係存在。則綜合上開全部事證，原
    告就被告乙○○與被繼承人間對系爭房地存有借名登記關係之
    事實，未能舉證證明，系爭房地即無從認定為被繼承人借名
    登記於被告乙○○之名下，從而，原告依據民法第179條、類
    推適用同法第550條規定，請求被告乙○○應將系爭房地返還
    予全體繼承人公同共有，即屬無據。而被繼承人除原告主張
    之系爭房地、兩造協議不予分割之機車外，已無其他任何遺
    產，則原告訴請分割被繼承人之遺產、被告應連帶清償夫妻
    剩餘財產分配債權部份，即亦屬無據，應予駁回。而原告請
    求既經駁回，其假執行之聲請即失所附麗，應併予駁回。
陸、至原告雖另聲請傳喚證人薛心怡、庚○○到庭證述（見本院卷
    一第284頁、卷二第245至246頁），然就前者而言，該證人
    係證人甲○○之女，不可能在84年間之現場親自聽聞，其知悉
    內容當係轉述自他人，屬傳聞而無調查必要；就後者言，該
    證人業已出境逾2年，經戶政為遷出登記，有戶籍謄本在卷
    足參（見本院卷二第283頁），是此部份之證據即無調查之
    可能，應予駁回。除此之外，本件事證已臻明確，兩造其餘
    攻擊、防禦方法及證據，核與判決結果不生影響，爰不一一
    論述，附此敘明。
柒、據上論結，本件原告之訴為無理由，依家事事件法第51條，
    民事訴訟法第78條，判決如主文。　　　
中　　華　　民　　國　　111 　年　　4 　　月　　18　　日
                  家事第一庭    法  官　朱政坤
以上正本係照原本作成。
如不服本判決，應於判決送達後20日內，向本院提出上訴狀並表
明上訴理由（須附繕本）；如委任律師提起上訴者，應一併繳納
上訴審裁判費。
中　　華　　民　　國　　111 　年　　4 　　月　　18　　日
                                書記官　陳玲君

附表一：原告主張之被繼承人柳忠興之遺產
編號1.高雄市○○區○○段○○段000地號土地
　　　（面積：76平方公尺，權利範圍：1分之1）
編號2.高雄市○○區○○段○○段000○號建物
      （門牌號碼：高雄市○○區○○路00號）

附表二：原告主張之遺產分割方法
遺產項目：附表一編號1、2
各繼承人之應繼分：兩造每人均各四分之一
分割方法：兩造各依應繼分四分之一分別共有